ACORDAO-COMPLETO-2489879

ACÓRDÃO 2076/2021 ATA 35/2021 - PLENÁRIO

VISTOS, relatados e discutidos estes autos do processo de representação, com pedido de cautelar, de autoria da Nova Rio Serviços Gerais Ltda., que aponta supostas irregularidades no Pregão Eletrônico 4/2021, conduzido pela Fundação Oswaldo Cruz (Fiocruz) , cujo objeto é a "contratação de serviços de limpeza, conservação e higienização nas dependências da Fiocruz/RJ, conforme condições, quantidades e exigências estabelecidas no edital e em seus anexos",
ACORDAM os Ministros do Tribunal de Contas da União, reunidos em Sessão do Plenário, com base nos arts. 235 e 237, inciso VII, do Regimento Interno do TCU e nos arts. 36 e 37 da Resolução TCU 259/2014, e diante das razões expostas pelo Relator, em:
9.1 conhecer da representação para, no mérito, considerá-la parcialmente procedente;
9.2 ratificar o indeferimento do pedido de cautelar deliberado monocraticamente pelo Relator por meio do Despacho de 30/4/2021 (peça 26) ; 
9.3 dar ciência à Fundação Oswaldo Cruz (Fiocruz) , com fundamento no art. 9º, inciso I, da Resolução TCU 315/2020, que, na análise do recurso interposto por licitante, a omissão do pregoeiro em relação a parte dos argumentos apresentados afronta o princípio da motivação, constante no art. 2º da Lei 9.784/1999, bem como os princípios constitucionais do contraditório e da ampla defesa, contidos no art. 2º da mesma Lei e no art. 5º, inciso LV, da Constituição Federal;
9.4 notificar a representante e a Fundação Oswaldo Cruz (Fiocruz) a respeito desta deliberação.

Representação acerca de possíveis irregularidades em licitação para contratação de serviços de limpeza, conservação e higienização nas dependências da entidade.

Fundação Oswaldo Cruz (Fiocruz)

3. Representante: Nova Rio Serviços Gerais Ltda.

13.1. Ministros presentes: Ana Arraes (Presidente), Walton Alencar Rodrigues, Augusto Nardes, Raimundo Carreiro (Relator), Bruno Dantas, Vital do Rêgo e Jorge Oliveira.
13.2. Ministros-Substitutos convocados: Augusto Sherman Cavalcanti e Marcos Bemquerer Costa.
13.3. Ministros-Substitutos presentes: André Luís de Carvalho e Weder de Oliveira.

ACORDAO-COMPLETO-2536355

Acórdão de Relação 1090/2022 - Plenário

Acórdão de Relação

RAIMUNDO CARREIRO

Trata-se de representação, com pedido de cautelar, apresentada pela Nova Rio Serviços Gerais Ltda., que aponta supostas irregularidades no Pregão Eletrônico 4/2021, conduzido pela Fundação Oswaldo Cruz (Fiocruz) . O objeto da licitação, cujo valor foi estimado em R$ 50.949.598,66, é a "contratação de serviços de limpeza, conservação e higienização nas dependências da Fiocruz/RJ, conforme condições, quantidades e exigências estabelecidas no edital e em seus anexos" (peça 4, p. 1) .
2. Inicialmente, acolhi (peça 26) proposta da Selog (peças 24 e 25) de indeferir o pedido de cautelar e realizar oitiva da Fiocruz e da Interativa Facilities (vencedora da licitação) .
3. Os elementos trazidos foram examinados pela unidade técnica na instrução transcrita em parte a seguir (peça 51) , ratificada por seus dirigentes (peças 52 e 53) , em que propõe conhecer da representação e, no mérito, considerá-la parcialmente procedente para dar ciência à Fiocruz de impropriedade observada:
"HISTÓRICO
1.	O representante alegou, em suma, que (peça 1) :
	a) a proposta da licitante Interativa Facilities Ltda., com valor anual adjudicado de R$ 50.949.598,66, apesar de ter sido a de menor preço, não é a mais vantajosa, uma vez que a diferença mensal é de apenas R$ 825,12 em relação à da licitante ora representante, a qual utilizou 828 profissionais em sua proposta, ao passo que a licitante vencedora utilizou 748 profissionais; assim, não foi selecionada a proposta mais vantajosa para a Administração, nos termos do art. 3º da Lei 8.666/1993, dos arts. 5º e 34, § 1º, da Lei 14.133/2021 e da doutrina citada;
	b) houve restrição à competitividade, uma vez que o item 9.11.2.1 do edital exigiu que as licitantes apresentassem atestado de capacidade técnica 'devidamente registrado nas entidades profissionais competentes para tal registro', ainda que, em sede de julgamento de recurso, o pregoeiro tenha afirmado que tal registro não é obrigatório, de acordo com a jurisprudência do TCU; e
	c) o pregoeiro não teria se manifestado, na análise do recurso, quanto a alguns pontos questionados pela ora representante, em especial quanto ao suposto não atendimento dos atestados da vencedora em relação aos itens 9.11.2.1 e 9.11.2.5 do edital e quanto ao argumento contido no subitem 'a' acima, representando afronta aos princípios do contraditório e da ampla defesa.
1.1.	Ante o exposto, o representante requereu (peça 1, p. 18-19) :
	a) a suspensão cautelar do certame, uma vez que estariam presentes os requisitos para a adoção da medida cautelar pleiteada (p. 16-18) ;
	b) o deferimento de pedido de sustentação oral;
	c) a oitiva da Fiocruz e da licitante vencedora; e
	d) no mérito, a revogação da homologação do certame e a análise da proposta da licitante ora representante.
1.2.	Na instrução inicial (peça 24) , entendeu-se improcedente o primeiro ponto e propôs-se a oitiva das demais questões trazidas pela Nova Rio. O relator aquiesceu à análise realizada, e decidiu da seguinte forma (peça 26, p. 8-9) :
a) conhecer da representação, uma vez satisfeitos os requisitos de admissibilidade constantes no art. 113, § 1º, da Lei 8.666/1993, c/c os arts. 235 e 237, VII, do Regimento Interno deste Tribunal, e no art. 103, § 1º, da Resolução - TCU 259/2014;
b) indeferir o pedido de concessão de medida cautelar formulado pela representante, tendo em vista a inexistência dos elementos necessários para sua adoção;
c) realizar a oitiva da Fundação Oswaldo Cruz - Fiocruz, com amparo no art. 250, V, do Regimento Interno/TCU, para que, no prazo de 15 (quinze) dias, se pronuncie quanto aos seguintes pontos relativos ao Pregão Eletrônico 4/2021:
i) suposto não atendimento da documentação de habilitação apresentada pela licitante vencedora em relação aos requisitos de capacidade técnica, notadamente em relação aos itens 9.11.2.1 (exceto a parte final) , 9.11.2.5, 9.11.2.6, 9.11.2.8 e 9.11.2.9 do edital;
ii) ausência de manifestação do pregoeiro, na análise do recurso interposto pela licitante Nova Rio Serviços Gerais Ltda., sobre a totalidade dos argumentos apresentados, em inobservância ao princípio da motivação, constante no art. 2º da Lei 9.784/1999 e aos princípios constitucionais do contraditório e da ampla defesa, contidos no art. 2º da mesma Lei e no art. 5º, inc. LV, da Constituição Federal de 1988;
iii) demais informações que julgar necessárias; e
iv) designação formal de interlocutor que conheça da matéria para dirimir eventuais dúvidas, informando nome, função/cargo, e-mail e telefone de contato;
d) realizar, nos termos do art. 250, V, todos do Regimento Interno/TCU, a oitiva da empresa Interativa Facilities Ltda. (CNPJ 05.058.935/0001-42) , para, no prazo de 15 (quinze) dias, manifestar-se, caso queira, sobre os fatos apontados nesta representação;
e) indeferir o pedido de sustentação oral formulado por Nova Rio Serviços Gerais Ltda., visto não ser parte interessada no processo e, além disso, não se admitir sustentação oral em apreciação de medida cautelar, com base no disposto no art. 168, o § 9º, do Regimento Interno/TCU;
f) encaminhar cópia da presente instrução à Fundação Oswaldo Cruz - Fiocruz, de maneira a embasar as respostas à oitiva, informando-lhe quanto à possibilidade deste Tribunal vir a determinar a anulação dos atos decorrentes do certame, caso haja elementos suficientes para a decisão de mérito, que caracterizem afronta às normas legais ou a ocorrência de prejuízos à Administração; e
g) comunicar ao representante a decisão que vier a ser prolatada.
 (...) 
EXAME TÉCNICO
Item : suposto não atendimento da documentação de habilitação apresentada pela licitante vencedora em relação aos requisitos de capacidade técnica, notadamente em relação aos itens 9.11.2.1 (exceto a parte final) , 9.11.2.5, 9.11.2.6, 9.11.2.8 e 9.11.2.9 do edital.
Fundamento legal ou jurisprudencial: itens 9.11.2.1 (exceto a parte final) , 9.11.2.5, 9.11.2.6, 9.11.2.8 e 9.11.2.9 do edital
Manifestação da Unidade Jurisdicionada sobre os indícios de irregularidades (peça 41, p. 3-7 e peça 50) :
	a) na oportunidade da fase habilitatória do certame, as exigências técnicas, outrora inseridas no edital, são avaliadas pelos profissionais que as exigiram, prática que se desenvolve em todos os processos administrativos de contratação instaurados pela Coordenação-Geral de Infraestrutura dos Campi, inclusive no presente caso;
	b) a definição dos requisitos de habilitação técnica faz parte da competência da área técnica requisitante, razão pela qual o pregoeiro se valeu de sua manifestação para, nesse aspecto, formar seu convencimento - o que não vulnera o julgamento objetivo por parte do pregoeiro, consoante parágrafo único do artigo 17 do Decreto 10.024/2019 - vindo desses atores despacho devidamente fundamentado, acompanhado de tabulação onde restou comprovada a capacidade técnica da licitante vencedora [ver peça 43];
	c) ao recepcionar o referido despacho, considerando as limitações do sistema Comprasnet, somente foi possível aproveitar a redação nele contida, vez que o sistema não possibilita a anexação de informações tabuladas; essa impossibilidade se fez presente em sede de licitação e também quando da resposta ao recurso;
	d) o pregoeiro poderia reduzir à forma escrita as informações trazidas pela área técnica; contudo, dada a transparência dos atos e procedimentos praticados por essa Administração, não foi vista como prioritária tal medida, mesmo porque a ora representante poderia requisitar acesso ao processo e conhecer todos os elementos que motivaram a decisão da Administração, externada pelo pregoeiro;
	e) em sede de recurso, a licitante vencedora, ao impugnar as razões do recurso apresentado pela aqui representante, fez constar em sua peça impugnatória os exercícios matemáticos que seriam capazes de eliminar as dúvidas porventura existentes acerca de sua capacidade técnica; assim, a fim de elidir qualquer incerteza acerca da capacidade técnica da empresa Interativa Facilities, consta inserta na resposta a tabulação elaborada pela área técnica (setor requisitante) quando da análise da habilitação da vitoriosa na disputa [ver item 14, peça 41, p. 4];
	f) pela tabulação apresentada e ainda pela manifestação da área requisitante, outra não poderia ser a decisão do pregoeiro, seja no momento da habilitação, seja em sede de recurso [ver texto transcrito à peça 41, p. 5-6];
	g) desse modo, houve pleno atendimento pela empresa Interativa Facilities do que se exigiu nos subitens 9.11.2.1, 9.11.2.5, 9.11.2.6, 9.11.2.8 e 9.11.2.9 do edital, tanto no requisito número de postos quanto no tempo mínimo de três anos, conforme fez consignar o pregoeiro em sua decisão, ainda que não tenha esmiuçado as informações trazidas pelo requisitante e que motivaram sua decisão;
	h) a fim de contribuir para a análise do Tribunal de Contas, foram anexados os despachos recebidos tanto no momento do julgamento da habilitação (DOC 0757356 - peça 43) quanto no momento do julgamento do recurso (DOC 0757377 - peça 44) ;
	i) em resposta complementar (peça 50) , informou, em atenção ao item 9.11.2.8 do edital, que, no tocante às áreas administrativas, laboratorial/hospitalar, bem como vidraçarias, as análises foram compostas por duas bases consideradas (postos de trabalho e metragem quadrada) , exigências estas advindas de impugnações ao edital, e que, quando das análises iniciais, preservando os tempos contratuais e as métricas necessárias, as análises foram abonadas como satisfatórias para a habilitação do licitante nas questões referentes às quantidades previstas, conforme anexo [ver peça 50, p. 3];
	j) ainda em sede da resposta complementar (peça 50) , informou, em atenção ao item 9.11.2.5 do edital, que, quanto à temporalidade dos atestados aceitos para comprovação técnica para as áreas, ou seja, correlação dos atestados de serviços anteriores em relação aos períodos declarados e avaliação sobre o atendimento às condições de qualificação técnica previstas no edital, foi elaborada uma nova planilha demonstrativa, conforme anexo [ver peça 50, p. 3], na qual fica expresso o entendimento no qual foi baseada a habilitação da licitante vencedora;
	k) quando da etapa de habilitação da licitante, o adverso poderiam ser as questões suscitadas por conta de entendimento, apartado da análise da época, consubstanciadas no maior detalhamento dos períodos declarados dos atestados, o qual a Administração, por razoabilidade e cautela, não chegou a adotar, uma vez que foi entendido o conteúdo apresentado como suficiente para os objetivos a que se prestavam; e
	l) ante ao exposto, no que concerne aos atestados de capacidade técnica apresentados pela empresa Interativa Facilities nas áreas administrativas, hospitalares/laboratoriais e vidraçarias, foram constatados os atendimentos ao que se exigia no edital, tanto que entendemos como confirmadas as exigências.
Manifestação da sociedade empresária sobre os indícios de irregularidades:
a) a manifestação da Interativa Facilities (peça 35, cópia à peça 46) não abordou esse ponto.
Análise:
2.	Conforme análise inicial da área técnica, a licitante vencedora comprovou a gestão de quantitativo de 815 postos de trabalho para área hospitalar/laboratorial, 1.383 postos de trabalho para área administrativa e demais áreas, e dez postos de trabalho para a área envidraçada, conforme somatório dos atestados na tabela à peça 43, p. 3, o que excede o mínimo exigido de 255, 113 e seis postos, respectivamente, conforme tabela 1 (peça 43, p. 2) , e comprovaria o atendimento ao item 9.11.2.1.
2.1.	Os itens 9.11.2.5, 9.11.2.6, 9.11.2.8 e 9.11.2.9 do edital se referem às seguintes questões (peça 4, p. 16) :
9.11.2.5. Somente serão aceitos atestados expedidos após a conclusão do contrato ou se decorrido, pelo menos, um ano do início de sua execução, exceto se firmado para ser executado em prazo inferior, conforme item 10.8 do Anexo VII-A da IN SEGES/MP n. 5, de 2017.
9.11.2.6. Poderá ser admitida, para fins de comprovação de quantitativo mínimo do serviço, a apresentação de diferentes atestados de serviços executados de forma concomitante, pois essa situação se equivale, para fins de comprovação de capacidade técnico-operacional, a uma única contratação, nos termos do item 10.9 do Anexo VII-A da IN SEGES/MP n. 5/2017. 
[...]
9.11.2.8. Para a comprovação da área mínima a ser limpa, será aceito o somatório de atestados que comprovem que o licitante gerencia ou gerenciou serviços de limpeza hospitalar, administrativa e vidraças, compatíveis com o objeto do certame por período não inferior a 3 (três) anos, nos termos do item 10.7 do Anexo VII-A da IN SEGES/MP n. 5/2017.
9.11.2.9. Deverá haver a comprovação da experiência mínima de 3 (três) anos na prestação dos serviços, sendo aceito o somatório de atestados de períodos diferentes, não havendo obrigatoriedade de os 3 (três) anos serem ininterruptos, conforme item 10.7.1 do Anexo VII-A da IN SEGES/MPDG n. 5/2017.
2.2.	O item 9.11.2.6 permitiu a realização do somatório dos atestados, o que resultou na tabela já citada. Quanto aos demais pontos, constou no documento à peça 44 (p. 1) :
'Assim, como exemplo, podemos destacar a previsão no Edital do item 9.11.2.2. e no Termo de Referência do item 5.1.1.2.1, que trazem regras para comprovação da capacidade técnica a ser corroborada pela licitante nos termos do subitem 5.1.1.2.6., o qual trás (sic) que para fins de comprovação de quantitativo mínimo do serviço que será aceito diferentes atestados de serviços executados de forma concomitante, a fim de equivaler a uma única contratação, bem como o subitem 5.1.1.2.8., que autoriza que para a comprovação da área mínima a ser limpa, será aceito o somatório de atestados que comprovem que o licitante gerencia ou gerenciou serviços de limpeza hospitalar, administrativa e vidraças, compatíveis com o objeto do certame por período não inferior a 3 (três) anos.'
2.3.	Além disso, há descrição pormenorizada dos atestados e prazos considerados por tipo de ambiente à peça 44, p. 4, considerando-se que o número de postos gerenciados pela então licitante Interativa Facilities é bastante superior ao mínimo exigido no edital, conforme já apontado no item 2.1 dessa análise. Todavia, na análise constante na tabela inicialmente apresentada pela Fiocruz, não era possível evidenciar a contemporaneidade dos atestados, de modo a confirmar que se referiam ao mesmo período, razão pela qual foram solicitados esclarecimentos adicionais à Fiocruz, por mensagem eletrônica, o que foi atendido por meio da resposta à peça 50 dos autos.
2.4.	O citado documento contém análise temporal dos atestados, somando-se somente em relação aos períodos a que se referem, dividindo-se a análise entre área administrativa, área hospitalar e área envidraçada, sendo que todos eles foram atendidos por períodos de três anos, ainda que não consecutivos, considerando-se atendido, com folga, o requisito do item 9.11.2.8 do edital.
2.5.	Desse modo, acolhem-se os argumentos apresentados quanto a este item da oitiva.
Item : ausência de manifestação do pregoeiro, na análise do recurso interposto pela licitante Nova Rio Serviços Gerais Ltda., sobre a totalidade dos argumentos apresentados, em inobservância ao princípio da motivação, constante no art. 2º da Lei 9.784/1999 e aos princípios constitucionais do contraditório e da ampla defesa, contidos no art. 2º da mesma Lei e no art. 5º, inc. LV, da Constituição Federal de 1988.
Fundamento legal ou jurisprudencial: art. 2º da Lei 9.784/1999, princípios constitucionais do contraditório e da ampla defesa, contidos no art. 2º da mesma Lei e no art. 5º, inc. LV, da Constituição Federal de 1988
Manifestação da Unidade Jurisdicionada sobre os indícios de irregularidades (peça 41, p. 713) :
	a) discorda da alegação da representante, de que alguns pontos não foram respondidos pelo pregoeiro; nesse sentido, o recurso, muito embora tenha transbordado tratando de eventual exigência restritiva (o que não ocorreu) ou desatendimento desta, violação ao princípio da vantajosidade e incapacidade técnica da empresa Interativa Facilities, tratou em sua conclusão apenas a questão atinente aos atestados (itens 9.11.2.1 e 9.11.2.5 do edital) ;
	b) ainda que no bojo de sua peça tenham sido debatidos três diferentes pontos, quais sejam, i) apresentação de atestado sem registro no CRA, ii) apresentação de atestados em quantidades inferiores ao exigido e iii) eventual vantagem econômica em razão de quantitativo de pessoal, sua conclusão limitou-se a cuidar da aparente incapacidade técnica da vitoriosa e a falta de registro dos atestados no CRA, o que foi devidamente respondido;
	c) reconhecendo a importância de continuamente se buscar a otimização da instrução processual, apresentou, como medida administrativa, resposta ao ponto que teria sido desconsiderado pelo pregoeiro, ou seja, a aparente violação ao princípio da seleção da proposta mais vantajosa, ainda que este Tribunal já tenha concluído pela improcedência. Tal análise consta à peça 41, p. 8-12 (itens 20 a 38 do documento) - a qual não se reproduz aqui nesta instrução, uma vez que a questão já foi analisada na primeira instrução (peça 24) -, concluindo-se pela improcedência do ponto que deixou de ser respondido; e
	d) reconhecendo a importância dos trabalhos desenvolvidos por esta Corte de Contas e sua preocupação frente ao trato com a coisa pública, motivo pelo qual registra que houve justificativa e motivação para todos os atos desempenhados, alega que não houve, em última análise, externalização de toda motivação, valendo frisar o conteúdo levado à conclusão da peça recursal posta em análise.
Manifestação da sociedade empresária sobre os indícios de irregularidades:
a) a manifestação da Interativa Facilities (peça 35, cópia à peça 46) não abordou esse ponto.
Análise:
3.	Ainda que o ponto não tenha constado da conclusão da peça recursal, era obrigação do pregoeiro tratar todos os pontos constantes da peça como um todo. Todavia, considerando que a própria Administração reconheceu o erro, o qual não alterou o resultado do certame, entende-se suficiente expedir ciência à UJ acerca da falha verificada.
Item : demais informações que julgar necessárias.
Manifestação da Unidade Jurisdicionada sobre os indícios de irregularidades (peça 41, p. 13-14) :
	a) por se tratar de serviço essencial, roga-se por sua continuidade, em razão do periculum in mora reverso, identificado inclusive por essa Corte de Contas, certos de que não houve qualquer prejuízo concreto à representante ou a qualquer outra interessada, tampouco foram inobservados princípios ou preceitos legais, visto que todos os atos administrativos desenvolvidos pela gestão da Fiocruz são pautados nos princípios constitucionais e administrativos indispensáveis à democracia;
	b) o valor atual do contrato com a representante, ainda que ela sustente ser detentora da melhor proposta, perfaz R$ 54.683.140,56, em decorrência do pedido de reequilíbrio econômico-financeiro, entre outros aditamentos realizados, superando em R$ 3.733.541,90 o valor alcançado na licitação;
	c) caso não sejam consideradas as justificações aqui apresentadas e não se possa firmar avença resultante do procedimento, prejuízos poderão ser amargados por esta Administração, visto que o serviço em questão abrange diferentes unidades da Fiocruz, incluindo laboratórios e hospitais, sendo, portanto, indispensável para a garantia da manutenção de higienização e desinfecção de ambientes infértil de propagação de males a saúde, sendo imperiosos os cuidados com o asseio e a conservação, onde falhas nos processos de limpeza e desinfecção de superfícies podem ter como consequência a disseminação e transferência de microrganismos, colocando em risco a segurança dos pacientes, visitantes e dos profissionais que atuam na instituição;
	d) a prestação de serviço de limpeza, conservação e higienização, englobando o fornecimento de materiais e equipamentos, tem por principal objetivo a garantia da desinfeção e higienização dos ambientes de intensa circulação de pessoas, sendo compostos por locais de alta complexidade, que necessitam também de perfeita higienização prevendo a não disseminação de microrganismos causadores de danos à saúde, preservando inclusive os colaboradores e transeuntes, garantindo a qualidade dos serviços nas áreas contempladas com o serviço em tela; e
	e) reveste-se de relevante criticidade a possibilidade de desconstituição dos atos ou procedimentos já desenvolvidos, principalmente quando não se verifica quaisquer riscos, seja à representante, a qualquer interessado ou à Administração Pública.	
Manifestação da sociedade empresária sobre os indícios de irregularidades:
	a) a manifestação da Interativa Facilities (peça 35, cópia à peça 46) limitou-se a tecer comentários genéricos sobre licitações, o certame em tela e a representante, não acrescentando fatos ou esclarecimentos adicionais aos já trazidos pela unidade jurisdicionada.
Análise:
4.	Ante a análise realizada e os argumentos apresentados, entende-se não há óbice à continuidade da contratação, sendo suficiente a expedição de ciência quanto ao item 'b' analisado anteriormente. Cabe ainda observar, à vista do informado pela Administração, que há indicação de significativa economicidade decorrente da contratação tratada nos autos em relação ao contrato anterior (R$ 50.949.598,66 e R$ 54.683.140,56, respectivamente, ou R$ 3.733.541,90, equivalente a cerca de 6,83% do valor anterior) .
5.	Diante do exposto, os elementos constantes dos autos permitem, desde já, a avaliação quanto ao mérito da presente representação como parcialmente procedente. Será proposta, portanto, a realização de ciência, na forma descrita nesta instrução.
 (...) 
PROPOSTA DE ENCAMINHAMENTO
7.	Em virtude do exposto, propõe-se:
7.1.	conhecer da representação, satisfeitos os requisitos de admissibilidade constantes no art. 113, § 1º, da Lei 8.666/1993, c/c o art. 237, inciso VII e parágrafo único, do Regimento Interno/TCU, e no art. 103, § 1º, da Resolução - TCU 259/2014;
7.2.	no mérito, considerar a presente representação parcialmente procedente;
7.3.	dar ciência à Fundação Oswaldo Cruz - Fiocruz, com fundamento no art. 9º, inciso I, da Resolução - TCU 315/2020, sobre a seguinte impropriedade, identificada no Pregão Eletrônico 4/2021, para que sejam adotadas medidas internas com vistas à prevenção de outras ocorrências semelhantes:
	a) ausência de manifestação do pregoeiro, na análise do recurso interposto pela licitante Nova Rio Serviços Gerais Ltda., sobre a totalidade dos argumentos apresentados, em inobservância ao princípio da motivação, constante no art. 2º da Lei 9.784/1999 e aos princípios constitucionais do contraditório e da ampla defesa, contidos no art. 2º da mesma Lei e no art. 5º, inc. LV, da Constituição Federal de 1988;
7.4.	informar à Fundação Oswaldo Cruz - Fiocruz e ao representante do acórdão que vier a ser proferido, destacando que o relatório e o voto que fundamentam a deliberação ora encaminhada podem ser acessados por meio do endereço eletrônico www.tcu.gov.br/acordaos; e
7.5.	arquivar os presentes autos, nos termos art. 169, II, do Regimento Interno deste Tribunal."
É o Relatório.

8.1. Eduardo Teodoro (228.018/OAB-SP), representando Interativa - Dedetização, Higienização e Conservação Ltda.  
8.2. Leandro Zandonadi Brandão (151.361/OAB-RJ) e outros, representando Nova Rio Serviços Gerais Ltda.

Não atuou

REPRESENTAÇÃO. PEDIDO DE CAUTELAR. PREGÃO ELETRÔNICO. SERVIÇOS DE LIMPEZA E CONSERVAÇÃO PREDIAL. CAUTELAR INDEFERIDA. OITIVA. ATESTADOS RELATIVOS À CAPACIDADE TÉCNICA ADEQUADOS ÀS EXIGÊNCIAS DO EDITAL DA LICITAÇÃO. FALTA DA DEVIDA EXTERNALIZAÇÃO, PELO PREGOEIRO, DA MOTIVAÇÃO DE SUA DECISÃO EM RELAÇÃO A PARTE DO RECURSO DE LICITANTE. REPRESENTAÇÃO PARCIALMENTE PROCEDENTE. CIÊNCIA. COMUNICAÇÕES.

REPRESENTAÇÃO (REPR)

Trata-se de representação, com pedido de cautelar, de autoria da Nova Rio Serviços Gerais Ltda., que aponta supostas irregularidades no Pregão Eletrônico 4/2021, conduzido pela Fundação Oswaldo Cruz (Fiocruz) . O objeto da licitação, cujo valor foi estimado em R$ 50.949.598,66, é a "contratação de serviços de limpeza, conservação e higienização nas dependências da Fiocruz/RJ, conforme condições, quantidades e exigências estabelecidas no edital e em seus anexos" (peça 4, p. 1) .
2. Inicialmente, acolhi (peça 26) proposta da Selog (peças 24 e 25) de indeferir o pedido de cautelar e realizar oitiva da Fiocruz e da Interativa Facilities (vencedora da licitação) .
3. Nesta ocasião, examino proposta da unidade técnica de conhecer da representação e, no mérito, considerá-la parcialmente procedente para dar ciência à Fiocruz de impropriedade relativa à análise realizada pelo pregoeiro quanto ao recurso interposto pela licitante Nova Rio Serviços Gerais Ltda.
4. Duas questões foram objeto da oitiva.
5. A primeira é atinente à documentação apresentada pela vencedora da licitação para demonstrar sua capacidade técnica. A representante alega que não teriam sido cumpridos os itens 9.11.2.1 (exceto a parte final) , 9.11.2.5, 9.11.2.6, 9.11.2.8 e 9.11.2.9 do edital.
6. No entanto, como bem mostra a unidade técnica, os elementos presentes nos autos permitem concluir pelo cumprimento da regras do certame. 
7. Destaco, a princípio, que a vencedora cumpriu o item 9.11.2.1, pois demonstrou ter a experiência exigida quanto aos postos de trabalho na área (i) hospitalar, (ii) na administrativa e demais áreas, (iii) além de postos para a área envidraçada - comprovou o quantitativo de, respectivamente, 815, 1.383 e 10, sendo que se exigiam 255, 113 e 6 postos.
8. No tocante aos outros itens mencionados, em linhas gerais, referem-se: ao critério de aceitação do atestado quanto ao tempo mínimo de serviço prestado; à possibilidade de soma de quantitativos de atestados; e da tolerância acerca da contabilização de períodos descontinuados, com a condição de que atingissem o total de três anos. 
9. A única ressalva que havia sobre os documentos da licitante vencedora foi esclarecida pela Fiocruz na resposta à oitiva (peça 50) . Assim, foi possível verificar se os atestados faziam alusão a um mesmo período. Como esclareceu a Selog, o "citado documento contém análise temporal dos atestados, somando-se somente em relação aos períodos a que se referem, dividindo-se a análise entre área administrativa, área hospitalar e área envidraçada, sendo que todos eles foram atendidos por períodos de três anos, ainda que não consecutivos, considerando-se atendido, com folga, o requisito do item 9.11.2.8 do edital" (Grifos acrescidos) .
10. A segunda questão é atinente à omissão do pregoeiro acerca de parte dos argumentos apresentados no recurso da ora representante, a própria Fiocruz reconhece que, embora tenha havido a devida motivação para o atos em discussão, não houve sua devida externalização por parte do pregoeiro.
11. Dessa forma, concordo com a Selog que é adequado dar ciência à jurisdicionada a respeito dessa ocorrência, para que outra falha dessa natureza não ocorra novamente.
12. Ante as conclusões deste exame de mérito, a representação deve ser considerada parcialmente procedente.
Assim, em acolhimento à proposta da unidade técnica, voto por que seja adotado o acórdão que ora submeto ao Colegiado.
TCU, Sala das Sessões, em 1º de setembro de 2021.
RAIMUNDO CARREIRO 
Relator